臺灣高等法院臺中分院刑事判決
111年度上訴字第1458號
上  訴  人  
即  被  告  吳旻諺


上列上訴人因違反廢棄物清理法案件，不服臺灣苗栗地方法院11
1年度訴字第93號中華民國111年4月25日第一審判決（起訴案號
：臺灣苗栗地方檢察署110年度偵字第6937號），提起上訴，本
院判決如下：
    主  文
上訴駁回。
    事實及理由
一、本案上訴範圍之說明：
    按刑事訴訟法第348條明定：「（第1項）上訴得對於判決之
    一部為之。（第2項）對於判決之一部上訴者，其有關係之
    部分，視為亦已上訴。但有關係之部分為無罪、免訴或不受
    理者，不在此限。（第3項）上訴得明示僅就判決之刑、沒
    收或保安處分一部為之。」，而容許上訴權人僅針對刑、沒
    收或保安處分一部提起上訴，且上開刑事訴訟法第348條第3
    項所謂之「明示」，係指上訴人以書狀或言詞直接將其上訴
    範圍之效果意思表示於外而言（最高法院111年度台上字第3
    398號刑事判決意旨參照）。是原判決關於刑之部分，依據
    現行法律之規定，已得不隨同其犯罪事實、罪名或沒收，而
    得以單獨成為上訴之標的，且於當事人明示僅就原判決之刑
    一部提起上訴時，第二審法院即不得再就已確定而非屬上訴
    範圍之原審法院所認定之犯罪事實、罪名予以審查，而應以
    原審法院所認定之犯罪事實及罪名，作為論認屬上訴範圍之
    科刑部分妥適與否之判斷基礎。查本案上訴人即被告吳旻諺
    （下稱被告）於法定上訴期間提出之「刑事上訴狀」（見本
    院卷第7至9頁），係針對原判決之刑一部聲明不服而提起上
    訴，此業據被告於本院準備程序及審理時明示陳明（見本院
    卷第57、73至74頁），依前揭說明，本院自應僅就原判決關
    於其刑之部分進行審理及審查有無違法或未當之處；至於原
    判決其他部分（指原判決之犯罪事實、罪名部分），則均已
    確定而不在被告上訴及本院審理之範圍，先予指明。
二、本案據以審查原判決之刑妥適與否之原審所認定之犯罪事實
    、罪名及與論罪有關部分（均已確定）：
(一)原判決所認定引用檢察官起訴書之犯罪事實（已確定）：「
    駱進添為坐落苗栗縣○○鎮○○段000地號土地（下稱本案土地
    ）之所有人，因本案土地坍方，為了填平，竟基於提供土地
    回填廢棄物之犯意，未經主管機關許可，於民國110年7月間
    某日，委請姚騰傑載運廢棄物回填。姚騰傑未領有廢棄物清
    除、處理許可文件，竟基於違法清除廢棄物之犯意，駕駛車
    牌號碼000-0000號自用小貨車，搭載吳旻諺，於110年7月間
    某日起至同年9月15日止，自數不詳地點，載運翻修房屋後
    拆除下來之建築廢棄物，前往本案土地傾倒共10次。吳旻諺
    知悉姚騰傑未領有廢棄物清除、處理許可文件，卻仍基於幫
    助清除廢棄物之犯意，陪同姚騰傑前往本案土地，並於每次
    傾倒前，將該自用小貨車車斗之帆布掀起，便利姚騰傑立起
    車斗傾倒廢棄物。嗣經附近民眾報警，始悉上情。」（原文
    照引原判決所引用檢察官起訴書之犯罪事實）。
(二)原判決認定被告所犯罪名及與論罪有關部分之說明（已確定
    ）：
 1、核被告所為，係犯刑法第30條第1項、廢棄物清理法第46條
    第4款前段之幫助非法清除、處理廢棄物罪。
 2、被告於民國110年7月間某日起至同年9月15日止，反覆實施
    幫助非法清除、處理廢棄物，屬「集合犯」之概念，而僅構
    成包括之一罪。
三、本院就被告對原判決之刑一部上訴，於此上訴範圍內，說明
    與刑有關之法律適用，及駁回被告上訴之理由：　
(一)本院維持原判決參酌司法院釋字第775號解釋意旨，適用刑
    法第47條第1項之規定，對被告所犯幫助非法清除、處理廢
    棄物之罪加重其刑之說明：
 1、被告上訴意旨雖略以：原判決所據以依累犯規定對其加重其
    刑之前案部分，伊所犯為施用第二級毒品罪，並未積極侵害
    他人法益，至其本案則僅係幫忙掀起覆蓋於小貨車車斗之帆
    布，尚無直接侵害環境法益之行為，且上揭前後2罪之罪名
    、罪質、保護之法益均有不同，是原判決認其有特別惡性，
    前罪之徒刑執行無成效，對於刑罰之反應力薄弱，容有誤解
    。又伊本得依幫助犯規定減輕其刑後判處有期徒刑6月之得
    以易科罰金或易服社會勞動之刑度，但卻因原判決認其有累
    犯加重其刑之適用，致最低刑度僅得量處有期徒刑7月，而
    因此無法易科罰金或易服社會勞動，亦有超過其所應負擔罪
    責、致其人身自由遭受有過苛侵害之情形，原判決適用累犯
    規定加重其刑，有所違誤等語。
 2、惟原審（於111年4月25日宣判）已於其判決「犯罪事實及理
    由」欄二、(五)、2中，參酌司法院釋字第775號解釋意旨，
    說明：被告前曾於109年4月30日，因違反毒品危害防制條例
    案件，由臺灣苗栗地方法院以109年度苗簡字第265號判處有
    期徒刑5月（得易科罰金）確定，入監執行後，已於110年2
    月4日執行完畢，其於受有期徒刑執行完畢5年內故意再犯本
    案有期徒刑以上之罪，為累犯（檢察官起訴意旨漏未論及，
    應予補充），審酌被告前案所犯與本案所犯之罪質雖異，然
    被告前因犯罪而經徒刑執行完畢後，理應產生警惕作用，能
    因此自我控管，不再觸犯有期徒刑以上之罪，卻於執行完畢
    後便故意再犯本案之罪，足見被告有其特別惡性，且前罪之
    徒刑執行無成效，對於刑罰之反應力顯然薄弱，故認有必要
    依刑法第47條第1項之規定加重其刑等情明確，核依原審於1
    11年4月25日宣判時之實務見解，並無不當【詳如本判決以
    下理由欄三、(一)、3所示之論述】。
 3、按最高法院刑事大法庭之裁定，除因依法院組織法第51條之
    10之規定，對提案庭提交之案件有拘束力外，基於預測可能
    性及法安定性之精神，並無溯及既往之效力。是以，最高法
    院刑事大法庭111年4月27日110年台上大字第5660號裁定意
    旨雖揭示被告構成累犯之事實及應加重其刑之事項，均應由
    檢察官主張並具體指出證明之方法後，經法院踐行調查、辯
    論程序，方得作為論以累犯及是否加重其刑之裁判基礎等情
    ，然亦同時敘明有關下級審法院在檢察官未主張或盡其舉證
    、說明責任之情形下，業依職權調查，因而論以累犯，本乎
    前科形成累犯處斷刑或作為宣告刑事由之裁量，只須滿足其
    一，其評價即足，上級審法院自不能據以撤銷原判決等語。
    又於被告上訴本院後，業經蒞庭檢察官於本院審理時同為舉
    證主張而請求就被告上開所犯幫助非法清除、處理廢棄物之
    罪，依累犯規定予以加重其刑（見本院卷第77頁），本院參
    酌前開原判決此部分之說明裁量事由，並考量雖被告前案與
    本案所犯之罪名、罪質及侵害法益不同，然均為故意之犯罪
    ，且其於前案執行完畢後，於未及半年之期間內，即再犯本
    案之罪，確足徵其前案徒刑之執行難收成效，而此與被告另
    是否宜依幫助犯之規定減輕其刑，二者尚屬不同之判斷範疇
    ，被告前開上訴意旨將前開相異之法律概念予以混淆，並以
    其有幫助犯得減輕其刑規定之適用，即主張不宜依累犯規定
    而加重其刑云云，並無可採。
 4、依上所述，原審於最高法院刑事大法庭110年台上大字第566
    0號裁定前，依職權參酌司法院釋字第775號解釋意旨，並已
    說明其裁量理由，乃認宜對被告所犯幫助非法清除、處理廢
    棄物之罪，依刑法第47條第1項之累犯規定予以加重其刑，
    並無不合。被告前開此部分上訴內容，尚無可採。
(二)又被告係基於幫助之犯意而為上開犯行，其所犯情節較正犯
    輕微，爰依刑法第30條第2項之規定減輕其刑，且前分別有
    加重、減輕之事由，依法應先加後減之。
(三)綜上所述，原審就被告所犯幫助非法清除、處理廢棄物之罪
    ，於科刑方面，在依刑法第47條第1項（司法院釋字第775號
    解釋意旨參照）、同法第30條第2項之規定予以先加、後減
    後之法定範圍內，以行為人即被告之責任為基礎，審酌被告
    係幫助姚騰傑非法清除、處理廢棄物，傾倒期間為110年7月
    間某日至同年9月15日，對於環境衛生、合法業者權益及社
    會秩序均造成相當程度之危害，應予譴責非難，並衡及駱進
    添於原審表示廢棄物均已清理完畢，被告於案發之前，並無
    違反廢棄物清理法之前科紀錄，及考量被告犯後坦承犯行之
    態度、於原審自述之智識程度、生活狀況等一切情狀，判處
    被告有期徒刑7月之最低度刑，本院兼為考量被告於本院審
    理所述之家庭狀況等情，認原判決所為量刑並無不合。被告
    對原判決之刑一部提起上訴，以前詞指摘原審量刑過重，為
    無理由，應予駁回。
據上論斷，應依刑事訴訟法第368條，判決如主文。
本案經檢察官徐一修提起公訴，檢察官劉家芳到庭執行職務。
中　　華　　民　　國　　111 　年　　9 　　月　　8 　　日
                  刑事第十二庭  審判長法　官  張國忠
                                      法　官  高文崇
                                      法　官  李雅俐
以上正本證明與原本無異。
如不服本判決應於收受送達後20日內向本院提出上訴書狀，其未
敘述上訴之理由者，並得於提起上訴後20日內向本院補提理由書
（均須按他造當事人之人數附繕本）「切勿逕送上級法院」。因
疫情而遲誤不變期間，得向法院聲請回復原狀。
                                      書記官  蕭怡綸

中　　華　　民　　國　　111 　年　　9 　　月　　8 　　日
附錄本院維持原判決科刑之法條：
刑法第30條：
幫助他人實行犯罪行為者，為幫助犯。雖他人不知幫助之情者，
亦同。
幫助犯之處罰，得按正犯之刑減輕之。
廢棄物清理法第46條：
有下列情形之一者，處1年以上5年以下有期徒刑，得併科新臺幣
1500萬元以下罰金：
一、任意棄置有害事業廢棄物。
二、事業負責人或相關人員未依本法規定之方式貯存、清除、處
    理或再利用廢棄物，致污染環境。
三、未經主管機關許可，提供土地回填、堆置廢棄物。
四、未依第41條第1項規定領有廢棄物清除、處理許可文件，從
    事廢棄物貯存、清除、處理，或未依廢棄物清除、處理許可
    文件內容貯存、清除、處理廢棄物。
五、執行機關之人員委託未取得許可文件之業者，清除、處理一
    般廢棄物者；或明知受託人非法清除、處理而仍委託。
六、公民營廢棄物處理機構負責人或相關人員、或執行機關之人
    員未處理廢棄物，開具虛偽證明。